【裁判字號】    97,重上,330
【裁判日期】    971104
【裁判案由】    土地移轉登記
【裁判全文】
臺灣高等法院民事判決                 97年度重上字第330號
上  訴  人 財政部國有財產局臺灣北區辦事處（即陳繩德遺產管理
           人）
法定代理人 乙○○
訴訟代理人 羅美棋律師
被  上訴人 甲○○
訴訟代理人 黃慧萍律師
上列當事人間請求土地移轉登記事件，上訴人對於中華民國97年
4 月24日臺灣臺北地方法院97年度訴字第1189號判決提起上訴，
本院於97年10月21日言詞辯論終結，判決如下：
    主      文
上訴駁回。
第二審訴訟費用由上訴人負擔。
    事實及理由
一、被上訴人起訴主張略以：
（一）伊自民國46年間起即開始照顧訴外人陳繩德，陳繩德為報
      答伊近40年照顧之情，乃於85 年10月7日書立遺贈書（下
      稱系爭遺贈書），將其所有坐落臺北市○○區○○段1 小
      段108建號、門牌號碼臺北市○○區○○街17巷10號2樓（
      門牌整編前為同巷10之1 號）建物（下稱系爭建物）及所
      坐落之土地即臺北市○○區○○段1小段616地號及617 地
      號土地，應有部分各為4分之1之土地（下稱系爭土地）遺
      贈與伊。嗣陳繩德於87 年5月18日死亡，因其繼承人全部
      為大陸地區人民，原法院乃依其大陸地區繼承人之聲請，
      以87 年度管字第105號裁定指定上訴人為陳繩德之遺產管
      理人。
（二）伊執系爭遺贈書等文件向原法院聲明願受遺贈之聲明，經
      原法院函轉上訴人後，因上訴人爭執前開遺贈書之真正，
      伊遂訴請確認系爭遺贈書為真正，經原法院以88年度家訴
      字第56號民事判決確認系爭遺贈書為真正，並於89年8 月
      18日確定在案。但上訴人又以系爭遺贈書內容並未言明併
      同遺贈系爭土地為由，拒絕移轉系爭土地所有權予伊。
（三）徵諸系爭遺贈書內容，可知乃著重在表達「贈與」之意，
      「繼續居住」乃口語化表達方式及其贈與意思之延伸，且
      因遺贈人在台並無親屬，係以處分身後財產為目的，故遺
      贈本意顯在於將系爭房地所有權讓與被上訴人。另遺贈人
      陳繩德大陸地區繼承人陳錫森所書立之聲明書亦足以說明
      陳繩德確有將系爭房地所有權贈與被上訴人之意。
（四）在原法院另案88年家訴字第56號確認遺贈書真正乙案中，
      上訴人僅對系爭遺贈書真正有所爭執，並未另行爭執系爭
      遺贈標的範圍。再依上訴人92 年1月23日台財產北接字第
      0920002977號函之內容，上訴人本未爭執系爭遺贈書之本
      意為遺贈，但今又爭執系爭建物非遺贈之標的，顯置伊之
      信賴於不顧，爰依據遺贈之法律關係提起本件訴訟等語，
      並聲明：上訴人應將陳繩德所有坐落臺北市○○區○○段
      一小段616地號、面積162平方公尺、權利範圍4分之1及坐
      落同段617地號、面積58 平方公尺、權利範圍4分之1之土
      地，暨建號臺北市○○區○○段一小段108 建號、門牌號
      碼臺北市○○區○○街17巷10號2樓、總面積123.44 平方
      公尺、權利範圍全部之建物所有權移轉登記予被上訴人。
      （原審判准如被上訴人之聲明，上訴人不服提起上訴），
      被上訴人則於本院聲明：上訴駁回。
二、上訴人則以：被上訴人所執之系爭遺贈書，清楚載明贈與繼
    續「居住」，並未表示將產權贈與被上訴人，且既僅標示「
    住屋」贈與「居住」，並未表示系爭土地亦贈與被上訴人，
    顯見被上訴人之主張並非訴外人陳繩德之本意等語，資為抗
    辯。並於本院聲明：(1)原判決廢棄。(2)被上訴人在第一審之
    訴駁回。
三、查訴外人陳繩德於85年10月7 日書立系爭遺贈書後，於87年
    5 月18日死亡，其遺產包括系爭建物、土地。原法院依陳繩
    德之大陸地區繼承人之聲請，指定上訴人為陳繩德之遺產管
    理人，經上訴人於87年12月29日刊登台灣日報對陳繩德之債
    權人及受遺贈人為公示催告，被上訴人於前開公示催告期間
    內，提出系爭遺贈書聲明願受遺贈，因上訴人爭執系爭遺贈
    書之真正，被上訴人遂訴請確認系爭遺贈書為真正，經原法
    院以88年度家訴字第56號民事判決確認系爭遺贈書為真正，
    並於89年7月19 日確定等情，為兩造所不爭執，並有台北市
    土地登記第二類謄本、台北市建物登記第二類謄本、系爭遺
    贈書、原法院88年度家訴字第56號民事判決書及確定證明書
    、87年度管字第105號民事裁定、被上訴人88年3月22日聲明
    書、原法院88 年3月26日北院義民諧87管105字第10360號函
    、上訴人88年4月7日台財產北接字第88008796號函等件在卷
    可憑（見原審卷第16頁至19頁、第21頁至24頁、第27頁至36
    頁、第38頁至41頁），堪信為真實。
四、被上訴人主張遺贈人陳繩德書立系爭遺贈書之真意，乃在將
    系爭土地及建物遺贈予被上訴人，使被上訴人老有所依，上
    訴人則以前詞置辯。本件兩造爭執要點厥在於訴外人陳繩德
    有無將系爭土地、建物所有權遺贈予被上訴人之意？茲分述
    如下：
（一）按解釋意思表示，應探求當事人之真意，不得拘泥於所用
      之辭句，民法第98條定有明文。又解釋當事人所立書據之
      真意，以當時之事實及其他一切證據資料為其判斷之標準
      ，不能拘泥字面或截取書據中一二語，任意推解致失真意
      ，有最高法院19年上字第28號判例意旨可資參照。
（二）查系爭遺贈書載明「甲○○隨我已四十年，至今尚無自己
      住屋，今後在我辭世後，即將金門街住屋贈與繼續居住，
      相關人等，不得爭論為要．．．」等語（見原審卷第19頁
      ），可知被上訴人原已居住在系爭房屋內照顧訴外人陳繩
      德生活起居，故陳繩德考量被上訴人仍無自己住屋，故立
      書表明於其辭世後，將住屋贈與被上訴人繼續居住。由前
      後文意觀察，即有將住屋贈與被上訴人，而令其繼續居住
      之意，而既謂贈與，即有表達無償移轉所有權之意，並非
      單純借貸，至「繼續居住」乃係遺贈人陳繩德口語化之表
      達及其贈與意思之延伸。否則若依上訴人主張並無移轉所
      有權之意，通常用語為「借」、「讓」其繼續居住即可，
      無須特別載明「贈與」而徒生爭端。參以訴外人陳繩德大
      陸地區繼承人陳錫森出具之聲明書記載「秉承先父遺願，
      我們願將先父在金門街的住屋應繼分贈予甲○○姐」（見
      原審卷第20頁），此為上訴人所不爭執（見原審卷第73頁
      背面言詞辯論筆錄），所謂應繼分當指繼承人原得繼承系
      爭建物之所有權，亦可證訴外人陳繩德確有贈與所有權之
      意。
（三）次查，依一般之社會經驗，房屋性質上不能與土地使用權
      分離而存在，亦即使用房屋必須使用該房屋之基地，房屋
      與基地同屬一人所有，對於房屋與基地常為相同之處分，
      以免法律關係複雜，此乃社會上之常態。本件系爭建物乃
      區分所有之建物，專有部分不得與其基地所有權之應有部
      分分離而為移轉或設定負擔，乃公寓大廈管理條例第4 條
      所明定，並同為社會上一般人處分區分所有建物之常態。
      本件訴外人陳繩德既因感念被上訴人長期照料之情誼，並
      考量被上訴人至今仍無自己住屋，為使被上訴人於其辭世
      後能有居住之處所，故書立系爭遺贈書，衡情實無僅贈與
      系爭建物所有權之理。且查訴外人陳繩德遺產中不動產部
      分僅有系爭土地及建物，有上訴人97年3月3日台財產北接
      字第0970003670號函在卷可稽（見本院卷第37、38頁），
      而陳繩德繼承人均為大陸地區人民，其既以遺贈書表明將
      住屋贈與被上訴人，應有包含系爭土地在內之意，否則徒
      留土地部分未為贈與，亦未表明另行處理方式，實與常理
      有違。故系爭遺贈書所書「贈與住屋」之真意應包含系爭
      建物及系爭土地之所有權。上訴人主張系爭遺贈書僅表明
      贈與住屋，即未有贈與土地之意，即係拘泥於遺贈書之字
      面，尚不足採。
五、綜上所述，系爭遺贈書應有贈與所有權之意，且包含系爭建
    物及土地在內，從而，被上訴人本於遺贈法律關係，求為命
    上訴人應將系爭土地及建物所有權移轉登記予被上訴人，為
    有理由，應予准許。是則原審判准被上訴人之請求，於法並
    無不合。上訴意旨仍執陳詞指摘原判決不當，求予廢棄，為
    無理由，應予駁回。
六、本件事證已臻明確，兩造其餘之攻擊防禦方法及所提之證據
    ，經審酌後認均無礙判決之結果，爰不予一一論述。
七、據上論結，本件上訴為無理由，爰判決如主文。
中    華    民    國    97    年    11    月    4     日
                    民事第十七庭
                        審判長法  官  藍文祥
                              法  官  張競文
                              法  官  陳麗芬
正本係照原本作成。
如不服本判決，應於收受送達後20日內向本院提出上訴書狀，其
未表明上訴理由者，應於提出上訴後20日內向本院補提理由書狀
（均須按他造當事人之人數附繕本）上訴時應提出委任律師或具
有律師資格之人之委任狀；委任有律師資格者，另應附具律師資
格證書及釋明委任人與受任人有民事訴訟法第466條之1第1項但
書或第2項（詳附註）所定關係之釋明文書影本。
中    華    民    國    97    年    11    月    5     日
                              書記官  張永中
附註：
民事訴訟法第466條之1（第1項、第2項）：
對於第二審判決上訴，上訴人應委任律師為訴訟代理人。但上訴
人或其他法定代理人具有律師資格者，不在此限。
上訴人之配偶、三親等內之血親、二親等內之姻親，或上訴人為
法人、中央或地方機關時，其所屬專任人員具有律師資格並經法
院認為適當者，亦得為第三審訴訟代理人。


司法院資訊處製作；財團法人民間司法改革基金會備份。
